【裁判字號】    90,訴,1247
【裁判日期】    901008
【裁判案由】    偽造文書
【裁判全文】
臺灣板橋地方法院刑事判決                          九十年度訴字第一二四七號
    公  訴  人  臺灣板橋地方法院檢察署檢察官
    被      告  甲○○
                乙○○
右列被告等因偽造文書案件，經檢察官提起公訴（八十九年度偵續一字第二五號），
本院判決如左：
    主  文
甲○○連續行使偽造私文書，足以生損害於他人，處有期徒刑拾月。緩刑年。
乙○○無罪。
    事  實
一、甲○○為設於臺北縣三重市○○街六六號及福建設股份有限公司（簡稱及福公司
    ）負責人林文發之女婿，其因於民國八十四年間，介紹毅聯水電工程有限公司（
    簡稱毅聯公司，負責人為丙○○）承攬及福公司所發包之臺北縣三重市○○○街
    Ｄ案電器給排水消防污廢水處理工程（簡稱五華大街水電工程，由及福公司之經
    理即林文發之子乙○○負責），而於八十四年三月十一日，經毅聯公司授權其持
    毅聯公司之印章（含負責人丙○○之印章，即大小章）代理毅聯公司與及福公司
    簽訂上開五華大街水電工程之承攬契約，而持有上開毅聯公司之印章。上開工程
    進行中，關於請款事宜均由毅聯公司之負責人丙○○按工程進度簽發該公司之統
    一發票並持該公司之印章（即大小章，但均非上開簽約章）蓋用於及福公司之收
    款單據上，據以向及福公司請領工程款。甲○○明知上開工程係由毅聯公司承攬
    ，自己並無代理毅聯公司向及福公司請領上開工程款之權限，竟基於行使偽造私
    文書之概括犯意，分別於八十四年十二月六日、八十五年二月十五日，持上開簽
    約之大章即毅聯公司章，至上開及福公司址，連續向及福公司領取屬於毅聯公司
    之第六、七期及第九期之工程款各計新臺幣（下同）二百七十四萬六千八百元（
    即四筆各六十八萬六千七百元）、一百八十八萬八千四百二十五元（即二筆各九
    十四萬四千二百一十二元、九十四萬四千二百一十三元），並先後將上開毅聯公
    司章盜蓋於及福公司之收款單據上，偽造表明毅聯公司已收款之私文書，再持之
    交付及福公司，而加以行使計二次，足以生損害於毅聯公司。
二、案經被害人毅聯公司訴請臺灣板橋地方法院檢察署檢察官偵查起訴。
    理  由
壹、被告甲○○部分
一、訊據被告甲○○對於其在上開時地持毅聯公司章，向及福公司領取屬於毅聯公司
    之第六、七期及第九期之工程款各計二百七十四萬六千八百元、一百八十八萬八
    千四百二十五元，並先後將上開毅聯公司章蓋用於及福公司之收款單據上，表明
    毅聯公司已收款之私文書，再持之交付及福公司，而加以行使等情固坦承不諱，
    惟矢口否認有行使偽造私文書之犯行，辯稱：上開工程實際上係伊向毅聯公司借
    牌向及福公司承攬，故由伊持毅聯公司之印章（含負責人丙○○之印章，即大小
    章）代理毅聯公司與及福公司簽訂上開五華大街水電工程之承攬契約，並由伊在
    承攬契約上簽名以示負責，且由伊主導上開工程事務，包含領取工程款，伊負責
    工地行政事務、毅聯公司僅負責施工，故第六、七期之工程款計二百七十四萬六
    千八百元，由伊領取後再交由毅聯公司支付下包，嗣因毅聯公司偷工減料、財物
    控制不良並挪用工程款，伊始接手並將所領取之第九期之工程款計一百八十八萬
    八千四百二十五元直接給付毅聯公司之下包即李長順及蔡輝云云。
二、經查，右揭事實，業據被告自白如上，復據告訴人即被害人毅聯公司之負責人丙○○於偵查中及本院審理時指訴甚詳，且據證人即共同被告乙○○、證人即及福
    公司會計吳寶華及證人李長順、蔡輝（見臺灣板橋地方法院檢察署八十六年度偵
    字第二一一七四號卷第九十五至一百零五頁）各於偵查中及本院審理時證述明確
    ，並有毅聯公司所提之工程承攬合約書、估驗單、存證信函各一份、統一發票二
    紙、及福公司之收款單據三紙、上海商業儲蓄銀行存款對帳單及支票存根各二紙
    附卷可稽。矧本件工程既由被告甲○○居中介紹，並代理毅聯公司與及福公司簽
    立工程承攬合約書，且第一至五期之工程款均由毅聯公司之負責人丙○○按工程
    進度簽發該公司之統一發票並持該公司之印章（即大小章，但均非上開簽約章）
    蓋用於及福公司之收款單據上，據以向及福公司請領工程款，顯見本件工程之承
    攬人為毅聯公司，並非被告甲○○，其得依承攬契約向及福公司請領工程款之人
    亦為毅聯公司無誤。至被告甲○○是否為上開工程之承攬契約保證人及該承攬契
    約內「工程預算表、計價單」、「工程標單」與毅聯公司一併列名之人，縱使為
    真，亦僅表示被告甲○○為承攬契約保證人及代理毅聯公司洽簽承攬契約之人，
    實不足影響本件工程之承攬人為毅聯公司之認定。被告甲○○所提八十四年六月
    一日由被告甲○○及毅聯公司負責人丙○○所立之書面，僅記載上開工程經協調
    之金額及溢開發票部分之稅金補貼事宜，並未涉及被告甲○○與毅聯公司間之借
    牌情事，自難據以認定有何借牌之事實。再者，訊據毅聯公司之負責人丙○○始
    終堅稱毅聯公司並未授權被告甲○○代理毅聯公司領取屬於毅聯公司之工程款，
    而被告甲○○亦無法證明其有權代理毅聯公司領取屬於毅聯公司之工程款，足見
    被告甲○○將上開毅聯公司章蓋用於及福公司之收款單據上，已逾越當初毅聯公
    司委託被告甲○○代理簽約之授權至明，被告甲○○將上開毅聯公司章蓋用於及
    福公司之收款單據上，應屬盜蓋無疑，此應為被告甲○○所明知。是被告甲○○
    所辯，顯係卸責之詞，不足採信。事證明確，被告甲○○之犯行應堪認定。
三、核被告甲○○所為，係犯刑法第二百十六條、第二百十條之行使偽造私文書罪。
    其先後二次上開行使偽造私文書之犯行，時間緊接，罪名相同，顯係基於概括犯
    意而為，應依連續犯之規定論以一罪，並加重其刑。被告甲○○盜用印章係偽造
    私文書之部分行為，應為偽私文書之行為所吸收，不另論罪。又其偽造私文書之
    低度行為，亦應為行使偽造私文書之高度行為所吸收，不另論罪。其在上開時地
    分別一次偽造表明毅聯公司已收款之私文書各四份及二份，再持之交付及福公司
    ，而加以行使，均係出於單一犯意所為之接續行為，均為單純一罪。公訴人就被
    告甲○○上開八十四年十二月六日盜領毅聯公司第六、七期工程款計二百七十四
    萬六千八百元之犯行雖漏未起訴，本院認此部分與本案論罪科刑（即已起訴）部
    分有連續犯之裁判上一罪關係，亦為起訴之效力所及，本院應併予審理。爰審酌
    被告甲○○並無前科，有臺灣高等法院檢察署刑案紀錄簡覆表一份在卷足憑，其
    生活狀況、智識程度、被告甲○○雖因一時糊塗，致有本件之犯行，但其業將所
    領取之第六、七期工程款返還被害人毅聯公司，並將其餘所領取之第九期工程款
    直接給付毅聯公司之下包李長順及蔡輝，業據被告甲○○及被害人毅聯公司負責
    人丙○○供明在卷，復據證人李長順及蔡輝於偵查中證述屬實，並有上海商業儲
    蓄銀行存款對帳單及支票存根各二紙附卷可稽。足見被告甲○○尚無貪念，其犯
    罪之動機、目的、手段、犯罪所生之危害、犯罪後之態度等一切情狀，量處如主
    文所示之刑，以示懲儆。又被告甲○○前未曾受有期徒刑以上刑之宣告，業如前
    述，其因一時失慮，偶罹刑典，經此偵審程序及刑之宣告等教訓後，當知警惕，
    應無再犯之虞，本院認所宣告之刑，以暫不執行為適當，爰併予宣告緩刑三年，
    以啟自新。
貳、被告乙○○部分
一、公訴意旨略以：被告乙○○與甲○○（即共同被告，業經本院判決有罪）共同基
    於損害毅聯公司資金調度運用之權益之犯意，先由被告乙○○同意甲○○領取屬
    於毅聯公司第九期之工程款一百八十八萬八千四百二十五元，再授意公司會計吳
    寶華將上開第九期工程款交由甲○○領取，甲○○則持丙○○前所交付用以訂約
    之毅聯公司印章蓋在及福公司收款單據上而領走上開屬於毅聯公司第九期工程款
    一百八十八萬八千四百二十五元，作為發給毅聯公司小包李長順及蔡輝之工程款
    ，致使毅聯公司無法調度支付其他工程款項及工人薪資，公司資金調度運用之權
    益遭受損害，因認被告乙○○亦涉有刑法第二百十六條、第二百十條之行使偽造
    私文書罪嫌云云。
二、按犯罪事實，應依證據認定之，無證據不得推定其犯罪事實；不能證明被告犯罪
    者，應諭知無罪之判決，刑事訴訟法第一百五十四條及第三百零一條第一項分別
    定有明文。次按事實之認定，應憑證據，如未能發現相當證據，或證據不足以證
    明，自不能以推測或擬制之方法為裁判基礎；認定犯罪事實所憑之證據，雖不以
    直接證據為限，間接證據亦包括在內，然無論直接或間接證據，其為訴訟上之證
    明，須於通常一般之人均不致於有所懷疑，而得確信其為真實之程度者，始得據
    之為有罪之認定，倘其證明尚未達到此一程度，而有合理之懷疑存在時，即無從
    為有罪之認定；認定不利於被告之事實，須依積極證據，茍積極證據不足為不利
    於被告事實之認定時，即應為有利於被告之認定，更不必有何有利之證據，最高
    法院四十年台上字第八六號、七十六年台上字第四九八六號及三十年上字第八一
    六號判例分別著有明文。
三、公訴人認被告乙○○涉犯上開刑法第二百十六條、第二百十條之行使偽造私文書
    罪嫌，係以右揭犯罪事實，業經告訴人指訴歷歷，且關於臺北縣三重市○○○街
    Ｄ案電器給排水消防污廢水處理工程承攬契約係毅聯公司與及福公司所共同簽訂
    ，有上開雙方簽訂之工程承攬合約書（影本）在卷可稽，雖本件契約係被告甲○○受丙○○之委託而訂定，但訂約之主體仍為毅聯公司，甲○○乃無權自作主張
    在及福公司收款單據上蓋用丙○○前所交付用以訂約之毅聯公司印章藉以領走上
    開屬於毅聯公司第九期工程款一百八十八萬八千四百二十五元，作為發給毅聯公
    司小包李長順及蔡輝之工程款。復查，據證人即及福公司（起訴書誤載為毅聯公
    司）會計吳寶華到庭證稱：「八十三年至八十七年底之工程款是由我經手，公司
    說付款是由工務部處理，須請示工務部乙○○，乙○○同意由誰領取即由誰領取
    ，所以工程款分別由告訴人及被告甲○○領取，而甲○○是負責包工程部分」。
    且被告乙○○到庭時亦自承：「簽約是對被告甲○○簽訂的，所以領款之前，都
    會問甲○○是否核發，前幾筆是經甲○○同意後方發給的．．．」云云，足徵乙○○在發放毅聯水電公司之工程款時，已先有同意甲○○前來領款，雖乙○○另
    辯稱「丙○○所做的工程有偷工減料，並且也欠小包工錢」，但此乃為及福公司
    得否抑留或減少對於毅聯公司給付工程款之問題，被告乙○○仍不得與甲○○私
    相授受，而同意甲○○持丙○○前所交付用以訂約之毅聯公司印章領走上開屬於
    毅聯公司第九期工程款一百八十八萬八千四百二十五元，致使毅聯公司無法調度
    支付其他工程款項及工人薪資，公司資金調度運用之權益遭受損害。綜上觀之，
    被告等二人於被告甲○○領取本件工程款之初，即具有偽造文書之犯意聯絡甚明
    ，被告乙○○之犯嫌堪以認定為其論據。
四、訊據被告乙○○堅決否認有上開公訴人所指之犯行，辯稱：伊係及福公司之工務
    部經理，負責五華大街工地全部工程，關於毅聯公司承攬本件上開工程部分均係
    由被告甲○○出面洽談，水電工程工地亦由被告甲○○負責，因此有關毅聯公司
    工程款之發放均先知會其同意，嗣因毅聯公司負責人丙○○所做的工程有偷工減
    料，且欠小包工錢，致怠工而影響全部工程至大，故知會被告甲○○處理，而由
    被告甲○○代理毅聯公司領取工程款後，直接給付毅聯公司之小包李長順及蔡輝
    ，伊並無偽造文書之認識或故意等語。
五、經查，被告乙○○係及福公司之工務部經理，負責五華大街工地全部工程，關於
    毅聯公司承攬本件上開工程部分均係由被告甲○○出面洽談，由被告甲○○居中
    介紹，並代理毅聯公司與及福公司簽立工程承攬合約書，水電工程工地亦由被告
    甲○○負責接洽（行政事務），且就本件毅聯公司曾經向及福公司所領取之工程
    款而言，第一至五期及第八期之工程款均由毅聯公司之負責人丙○○按工程進度
    簽發該公司之統一發票並持該公司之印章（即大小章，但均非上開簽約章）蓋用
    於及福公司之收款單據上，據以向及福公司請領工程款，第六、七期之工程款計
    二百七十四萬六千八百元，則由被告甲○○持毅聯公司之簽約章向及福公司領取
    後再交由毅聯公司負責人丙○○支付毅聯公司之下包，嗣因毅聯公司有積欠小包
    李長順及蔡輝之工錢，被告乙○○恐致怠工而影響全部工程，故知會被告甲○○
    處理，而由被告甲○○代理毅聯公司領取第九期之工程款計一百八十八萬八千四
    百二十五元工程款後，直接給付毅聯公司之小包李長順及蔡輝等情，業據被告乙○○及證人即共同被告甲○○分別供明在卷，復據告訴人即被害人毅聯公司負責
    人丙○○指述及證人吳寶華、李長順、蔡輝各於偵查中及本院審理時證述明確，
    並有毅聯公司所提之工程承攬合約書、估驗單、存證信函各一份、統一發票二紙
    、及福公司之收款單據三紙、上海商業儲蓄銀行存款對帳單及支票存根各二紙附
    卷可稽。由此可知，被告乙○○係因上開工程承攬契約由被告甲○○出面代理毅
    聯公司簽約洽談，且由被告甲○○負責與及福公司接洽上開工程之工地事宜，再
    加上被告甲○○持有毅聯公司之簽約章，並曾以毅聯公司之簽約章向及福公司代
    領毅聯公司之第六、七期工程款，而未經毅聯公司負責人丙○○於領取第八期工
    程款時出面反對或爭執，業經證人吳寶華到庭證述在卷，致有誤認被告甲○○有
    權以同一方式代領毅聯公司之第九期工程款之虞。又被告乙○○係站在上開工程
    承攬契約定作人之立場考量，於毅聯公司積欠小包李長順及蔡輝之工錢，恐致怠
    工而影響全部工程之情況下，而同意由被告甲○○以同一方式代理毅聯公司領取
    第九期之工程款後，直接給付毅聯公司之小包李長順及蔡輝，其證據業如前述，
    尚難僅憑被告乙○○同意被告甲○○代領毅聯公司之第九期工程款，即認被告乙○○有何偽造文書之動機或故意。此外，復查無其他積極之證據足以證明被告乙○○有上開行使偽造私文書之犯行，揆諸前揭法條意旨，本件不能證明被告乙○○犯罪，自應諭知無罪之判決。
據上論斷，應依刑事訴訟法第二百九十九條第一項前段、第三百零一條第一項，刑法
第五十六條、第二百十六條、第二百十條、第七十四條第一款，判決如主文。
本案經檢察官洪清秀到庭執行職務。
中      華      民      國       九十       年     十     月     八     日
                          臺灣板橋地方法院刑事第一庭
                                          法  官  楊  千  儀
右正本證明與原本無異。
如不服本判決應於送達後十日內向本院提出上訴狀。
                                          書記官  吳  河  東
中      華      民      國       九十       年     十     月   二十二   日
附錄本案論罪科刑法條全文
刑法第二百十六條
行使第二百十條至第二百十五條之文書者，依偽造、變造文書或登載不實事項或使登
載不實事項之規定處斷。
刑法第二百十條
偽造、變造私文書，足以生損害於公眾或他人者，處五年以下有期徒刑。


司法院資訊處製作；財團法人民間司法改革基金會備份。
